ACORDAO-COMPLETO-2536105

ACÓRDÃO 2735/2022 ATA 15/2022 - PRIMEIRA CÂMARA

VISTOS, relatados e discutidos estes autos de tomada de contas especial instaurada pelo Fundo Nacional de Desenvolvimento da Educação em decorrência da não comprovação da boa e regular aplicação dos recursos transferidos à conta do Convênio 702308/2010, que tinha por objeto a construção de uma escola no âmbito do Programa Nacional de Reestruturação e Aparelhagem da Rede Escolar Pública de Educação Infantil - Proinfância.
ACORDAM os Ministros do Tribunal de Contas da União, reunidos em sessão da 1ª Câmara, ante as razões expostas pelo relator e com fundamento nos arts. 1º, inciso I; 12, §3º; 16, inciso III, alínea "b"; 19; 23, inciso III; 26; 28, inciso II; e 57 da Lei 8.443/1992, c/c os arts. 169, inciso VI, 212, 214, inciso III, alínea "a", e 215 a 217 do Regimento Interno, em:
9.1. arquivar as contas de Célio Alves Pinto, sem julgamento de mérito, ante a ausência de pressupostos de constituição e de desenvolvimento válido e regular do processo;
9.2. declarar a revelia de Agripino Botelho Barreto;
9.3. julgar irregulares as contas de Agripino Botelho Barreto e condená-lo ao recolhimento ao Fundo Nacional de Desenvolvimento da Educação da quantia de R$ 26.888,92 (vinte e seis mil, oitocentos e oitenta e oito reais e noventa e dois centavos) , atualizada monetariamente e acrescida de juros de mora contados de 1/1/2013 até sua efetiva quitação;
9.4. aplicar a Agripino Botelho Barreto multa de R$ 4.000,00 (quatro mil reais) , a ser recolhida ao Tesouro Nacional, com incidência de encargos legais, calculados da data deste acórdão até a data do pagamento, se este for efetuado após o vencimento do prazo abaixo estipulado;
9.5. fixar prazo de 15 (quinze) dias, a contar da notificação, para comprovação, perante o Tribunal, do recolhimento das dívidas acima imputadas;
9.6. autorizar a cobrança judicial das dívidas, caso não atendidas as notificações;
9.7. autorizar o pagamento das dívidas em até 36 (trinta e seis) parcelas mensais consecutivas, caso venha a ser solicitado pelo responsável antes do envio do processo para cobrança judicial;
9.8. fixar o vencimento da primeira parcela em 15 (quinze) dias a contar do recebimento da notificação e o das demais a cada 30 (trinta) dias, com incidência dos respectivos encargos legais sobre o valor de cada parcela;
9.9. alertar ao responsável que a inadimplência de qualquer parcela acarretará o vencimento antecipado do saldo devedor; e
9.10. encaminhar cópia deste acórdão a Agripino Botelho Barreto e ao espólio de Célio Alves Pinto, com a informação de que a íntegra do relatório e do voto que o fundamentaram podem ser consultados no endereço eletrônico www.tcu.gov.br/acordaos.

Tomada de Contas Especial instaurada pela não comprovação da boa e regular aplicação de recursos transferidos mediante convênio.

Primeira Câmara

Município de Serra dos Aimorés - MG

3. Responsáveis: Agripino Botelho Barreto (XXX.443.006-XX); Célio Alves Pinto (XXX.028.396-XX)

13.1. Ministros presentes: Walton Alencar Rodrigues (Presidente), Benjamin Zymler e Jorge Oliveira (Relator).
13.2. Ministro-Substituto convocado: Augusto Sherman Cavalcanti.
13.3. Ministro-Substituto presente: Weder de Oliveira.

JORGE OLIVEIRA

Adoto como relatório a instrução elaborada na Secretaria de Controle Externo de Tomada de Contas Especial - SecexTCE, cujas conclusões foram recepcionadas pelos dirigentes daquela unidade técnica e pelo Ministério Público junto ao TCU - MPTCU:
"INTRODUÇÃO
1. Cuidam os autos de tomada de contas especial instaurada pelo Fundo Nacional de Desenvolvimento da Educação, em desfavor dos Srs. Célio Alves Pinto e Agripino Botelho Barreto, ex-Prefeitos Municipais de Serra dos Aimorés (MG) , nas gestões 2009-2012 e 2013-2016, respectivamente, em razão de omissão no dever de prestar contas realizadas por meio do Convênio 702308/2010, registro Siafi 663308 (peça 7) , firmado entre o FNDE e aquela municipalidade, o qual tinha como objeto a construção de uma unidade de educação infantil no âmbito do Programa Nacional de Reestruturação e Aparelhagem da Rede Escolar Pública de Educação Infantil - PROINFANCIA.
HISTÓRICO
2. O convênio foi firmado no valor de R$ 1.207.270,03, sendo R$ 1.195.197,33 à conta do concedente e R$ 12.072,70 referentes à contrapartida do convenente, tendo vigência entre 26/11/2010 e 9/11/2015, com prazo final para apresentação da prestação de contas em 8/1/2016. Os repasses efetivos da União totalizaram R$ 896.398,00 (peça 9) .
3. Os responsáveis arrolados na fase interna foram devidamente comunicados (peças 15; 22-23) e, diante da ausência de justificativas suficientes para elidir a irregularidade e da não devolução dos recursos, instaurou-se a tomada de contas especial.
4. No relatório (peça 25) , o tomador de contas concluiu que o prejuízo importaria no valor original de R$ 896.398,00, imputando-se a responsabilidade aos dois ex-Prefeitos de Serra dos Aimorés, Célio Alves Pinto, no período de 1/1/2009 a 31/12/2012, e Agripino Botelho Barreto, este no período de 1/1/2013 a 31/12/2016, ambos na condição de gestores dos recursos. Esse entendimento foi compartilhado pelas instâncias subsequentes do controle interno (peças 26-28) , manifestações das quais tomou ciência a autoridade ministerial (peça 29) .
5. Em intervenção inicial nos autos, a unidade técnica, em pareceres convergentes (peças 33-35) , após atestar a presença, no processo, dos pressupostos de constituição e de procedibilidade constantes das disposições legais e regimentais, bem como aqueles instituídos pela Instrução Normativa TCU 71/2012, com a redação estipulada pela Instrução Normativa TCU 76/2016, ponderou que, diante da execução de recursos em diferentes gestões, verificada a partir da análise dos extratos bancários (peça 16) , deveria ser associada a cada responsável a parcela que efetivamente houvera executado, ou seja, o montante de R$ 869.509,08 de responsabilidade do Sr. Célio Alves Pinto e o restante (R$ 26.888,92) , a ser imputado ao Sr. Agripino Botelho Barreto, com o último lançamento na data de 18/8/2015.
'Irregularidade 1: não comprovação da boa e regular aplicação dos recursos federais repassados ao município de Serra dos Aimorés - MG, em face da omissão no dever de prestar contas dos valores transferidos, no âmbito do convênio descrito como 'O OBJETO DESTE CONVENIO E CONSTRUCAO DE ESCOLA, NO AMBITO DO PROGRAMA NACIONAL DE REESTRUTURACAO E APARELHAGEM DA REDE ESCOLAR PUBLICA DEEDUCACAO INFANTIL - PROINFANCIA.', no período de 26/11/2010 a 9/11/2015, cujo prazo encerrou-se em 8/1/2016.
Fundamentação para o encaminhamento:
Como restou caracterizada a omissão no dever de prestar contas, também se verificou a não comprovação da boa e regular aplicação dos recursos objeto deste processo.
Nesse diapasão, cabe ressaltar que é pacífica a jurisprudência deste Tribunal no sentido de que compete ao gestor o ônus de provar a aplicação regular dos recursos que lhe foram confiados (Acórdão 974/2018-TCU-Plenário (Relator: Bruno Dantas) , 511/2018 - Plenário (Relator: Aroldo Cedraz) , 3875/2018 -Primeira Câmara (Relator: Vital Do Rêgo) , 1983/2018 - Primeira Câmara (Relator: Bruno Dantas) , 1294/2018 - Primeira Câmara (Relator: Bruno Dantas) , 3200/2018 - Segunda Câmara (Relator: Aroldo Cedraz) , 2512/2018 - Segunda Câmara (Relator: Aroldo Cedraz) , 2384/2018 - Segunda Câmara (Relator: José Múcio Monteiro) , 2014/2018 - Segunda Câmara (Relator: Aroldo Cedraz) , 901/2018 - Segunda Câmara (Relator: José Múcio Monteiro) , entre outros) .
Evidências da irregularidade: documentos técnicos presentes nas peças 7-8 (termo do convênio) , ordens bancárias (peça 9) , 11 (parecer técnico) , parecer financeiro (peça 12) , notificações aos responsáveis (peça 13) , comprovantes de recebimento das notificações (peças 14-15) , extratos bancários (peça 16) , comprovantes de mandato eleitoral (peça 18) .
Normas infringidas: Art. 37, caput, c/c o art. 70, parágrafo único, da Constituição da República Federativa do Brasil; art. 93, do Decreto-lei 200/1967; art. 66, do Decreto 93.872/1986; Cláusula Décima-Sétima do termo do convênio.
Débitos relacionados ao responsável Célio Alves Pinto (CPF: XXX.028.396-XX) :
	Data de ocorrência
	Valor histórico (R$) 

	4/1/2011
	597.598,67

	29/8/2012
	271.910,41

          Valor atualizado do débito (sem juros) em 15/5/2020: R$ 1.411.752,39Cofre credor: Fundo Nacional de Desenvolvimento da Educação.Responsável: Célio Alves Pinto (CPF: XXX.028.396-XX) .Conduta: não demonstrar a boa e regular aplicação dos recursos federais recebidos e geridos por meio do instrumento em questão, no período de 26/11/2010 a 31/12/2012, em face da omissão na prestação de contas, cujo prazo encerrou-se em 8/1/2016.
Nexo de causalidade: a conduta descrita impediu o estabelecimento do nexo causal entre as possíveis despesas efetuadas com os recursos recebidos, no âmbito do instrumento em questão, no período de 26/11/2010 a 31/12/2012.
Culpabilidade: não há excludentes de ilicitude, de culpabilidade e de punibilidade; é razoável supor que o responsável tinha consciência da ilicitude de sua conduta; era exigível conduta diversa da praticada, qual seja, desincumbir-se do seu dever por meio da apresentação da prestação de contas no prazo e forma devidos. 
Débito relacionado ao responsável Agripino Botelho Barreto (CPF: XXX.443.006-XX) :
	Data de ocorrência
	Valor histórico (R$) 

	1/1/2013
	26.888,92

          Valor atualizado do débito (sem juros) em 15/5/2020: R$ 39.803,67Cofre credor: Fundo Nacional de Desenvolvimento da Educação.
Responsável: Agripino Botelho Barreto (CPF: XXX.443.006-XX) .
Conduta: não demonstrar a boa e regular aplicação dos recursos federais recebidos e geridos por meio do instrumento em questão, no período de 1/1/2013 a 9/11/2015, em face da omissão na prestação de contas, cujo prazo encerrou-se em 8/1/2016.
Nexo de causalidade: a conduta descrita impediu o estabelecimento do nexo causal entre as possíveis despesas efetuadas com os recursos recebidos, no âmbito do instrumento em questão, no período de 1/1/2013 até 18/8/2015, data da última movimentação na conta corrente, já na gestão do responsável.
Culpabilidade: não há excludentes de ilicitude, de culpabilidade e de punibilidade; é razoável supor que o responsável tinha consciência da ilicitude de sua conduta; era exigível conduta diversa da praticada, qual seja, desincumbir-se do seu dever por meio da apresentação da prestação de contas no prazo e forma devidos.
Encaminhamento: citação.
Irregularidade 2: não cumprimento do prazo originalmente estipulado para prestação de contas do convênio descrito como 'CONSTRUCAO DE ESCOLA (S) , NO AMBITO DO PROGRAMA NACIONAL DE REESTRUTURACAO E APARELHAGEM DA REDE ESCOLAR PUBLICA DEEDUCACAO INFANTIL - PROINFANCIA.', cujo prazo encerrou-se em 8/1/2016.
Fundamentação para o encaminhamento:
O sucessor está sendo responsabilizado pelo descumprimento do prazo para prestar contas dos recursos ora questionados, pois não cumpriu a referida obrigação prevista para a data 8/1/2016, bem como não tomou as providências necessárias para o resguardo do patrimônio público. 
No tocante à delimitação de responsabilidades entre antecessor e sucessor na gestão descentralizada de recursos federais, quando o termo final para apresentação da prestação de contas recai no mandado do sucessor, sem que ele (sucessor) tenha gerido os recursos do ajuste, cumpre mencionar os seguintes entendimentos sufragados pela jurisprudência dominante do Tribunal de Contas da União:
a) Embora o sucessor esteja obrigado a prestar contas em razão de a vigência do ajuste adentrar o seu mandato, na hipótese de os recursos serem geridos integralmente pelo antecessor, o sucessor não responderá solidariamente pelo débito, sem prejuízo de lhe ser aplicada multa e ter as contas julgadas irregulares, em razão da omissão no dever de prestar contas na forma e prazo devidos (Acórdão 1460/2018-TCU-Segunda Câmara-Relator Aroldo Cedraz; Acórdão 2850/2018-TCU-Segunda Câmara-Relator Augusto Nardes; Acórdão 14911/2018-TCU-Primeira Câmara-Relator Benjamin Zymler; Acórdão 1290/2019-TCU-Segunda Câmara-Relator Raimundo Carreiro; Acórdão 2968/2019-TCU-Segunda Câmara-Relatora Ana Arraes; Acórdão 3868/2019-TCU-Primeira Câmara-Relator Weder de Oliveira; Acórdão 3873/2019-TCU-Primeira Câmara-Relator Walton Alencar Rodrigues) .
b) O sucessor poderá ficar isento de responsabilidade, por omissão no dever de prestar contas de recurso recebido por seu antecessor, se demonstrar a adoção de medidas efetivas visando ao resguardo do patrimônio público, seja por meio de solicitação de instauração de TCE, de ação civil pública, de ação de ressarcimento de dano, de representação ao Ministério Público ou de qualquer outra providência reconhecidamente capaz de buscar o ressarcimento do prejuízo causado do erário, sem prejuízo das providências previstas no §8° do art. 26-A da Lei 10.522/2002 (Acórdão 3642/2012-TCU-Segunda Câmara, Relator Raimundo Carreio, Acórdão 6295/2010-TCU-Primeira Câmara, Relator Augusto Nardes, Acórdão 1313/2010-TCU-Primeira Câmara, Relator Augusto Nardes, Acórdão 1080/2010-TCU-Segunda Câmara, Relator Augusto Sherman, Acórdão 583/2010-TCU-Primeira Câmara, Relator José Múcio Monteiro, entre outros) .
Evidências da irregularidade: documentos técnicos presentes nas peças 7-8 (termo do convênio) , ordens bancárias (peça 9) , 11 (parecer técnico) , parecer financeiro (peça 12) , notificações aos responsáveis (peça 13) , comprovantes de recebimento das notificações (peças 14-15) , extratos bancários (peça 16) , comprovantes de mandato eleitoral (peça 18) .
Normas infringidas: art. 37, caput, c/c o art. 70, parágrafo único, da Constituição da República Federativa do Brasil; art. 93, do Decreto-lei 200/1967; art. 66, do Decreto 93.872/1986; Cláusula Décima-Sétima do Termo do Convênio.
Responsável: Agripino Botelho Barreto (CPF: XXX.443.006-XX) .
Conduta: descumprir o prazo originalmente estipulado para prestação de contas dos recursos federais recebidos à conta do instrumento em questão, o qual se encerrou em 8/1/2016.
Nexo de causalidade: a conduta descrita impediu o estabelecimento do nexo causal entre as possíveis despesas efetuadas com os recursos recebidos, no âmbito do instrumento em questão, no período de 26/11/2010 a 9/11/2015.
Culpabilidade: não há excludentes de ilicitude, de culpabilidade e de punibilidade; é razoável supor que o responsável tinha consciência da ilicitude de sua conduta; era exigível conduta diversa da praticada, qual seja, desincumbir-se do seu dever por meio da apresentação da prestação de contas no prazo e forma devidos. 
Encaminhamento: audiência.'
6. As convocações dos responsáveis ficaram a cargo dos seguintes expedientes:
	Expediente
	Destinatário
	Endereço
	Fonte do endereço
	Aviso de Recebimento
	Identidade do Recebedor

	Ofício 24493/2020-TCU/Seproc, de 24/5/2020 (peça 38) 
	Célio Alves Pinto 
	SRTS, Quadra 701, Bloco O, Sala 563/566 - Edifício Multiempresarial - Asa Sul 70.340-000 - Brasília - DF
	Não identificado
 (peça 36) 
	Recebido em 29/6/2020 por Francisca Amorim (peça 40) 
	Não consta

	Ofício 24494/2020-TCU/Seproc, de 24/5/2020 (peça 39) 
	Agripino Botelho Barreto
	Rua Elon da Rocha Caires 697 - Centro - 39.868-000 - Serra dos Aimorés - MG
	Tribunal Superior Eleitoral (peça 37) 
	Devolvido por desconhecimento do destinatário
	-

	Edital 1243/2020-TCU/Seproc, de 7/8/2020 (peça 44) 
	Agripino Botelho Barreto
	Não se aplica
	Não se aplica
	Publicado no Diário Oficial da União - Seção 3, p. 102, em 26/8/2020 (peça 46) 
	-

	Ofício 42956/2020-TCU/Seproc, de 14/8/2020 (peça 45) 
	Agripino Botelho Barreto
	Fazenda Boa Vista - Zona Rural - Mucuri - BA 45.936-000 - 
	Secretaria da Receita Federal (peça 43) 
	Não procurado (peça 47) 
	-

	Ofício59853/2020-TCU/Seproc, de 29/10/2020 (peça 50) 
	Célio Alves Pinto
	Rua Rio Arçuaí, N. 36 - Centro 39.868-000 - Serra dos Aimorés - MG
	Secretaria da Receita Federal (peça 49) 
	Recebido em 13/11/2020, por Wilma Sedemayer (peça 53) 
	1.317.289 SSP-MG

	Ofício 59852/2020-TCU/Seproc, de 29/10/2020 (peça 51) 
	Célio Alves Pinto
	Rua Rio Todos os Santos, n. 36 - Centro 39.868-000 - Serra dos Aimorés - MG
	Secretaria da Receita Federal (peça 49) 
	Recebido em 12/11/2020, por Paulo Henrique Fonseca Lima (peça 52) 
	1.414.284.578 BA

7. Nenhum dos responsáveis arrolados compareceu aos autos.
8. Em nova intervenção, a unidade técnica, novamente em uníssono (peças 59-61) , manifestou-se, quanto ao Sr. Agripino Botelho Barreto, no sentido de que a citação ficta fora realizada sem o esgotamento das possibilidades de contato com o responsável, nos seguintes termos:
'7. De plano, percebe-se que a convocação do Sr. Agripino Botelho Barreto não foi profícua, a despeito das várias tentativas empreendidas pela unidade especializada de comunicações processuais, valendo-se de uma multiplicidade de fontes. Quanto à entrega do expediente de peça 45, dirigido a endereço constante da base de dados da Secretaria da Receita Federal, no qual inexiste serviço de entrega domiciliar, a despeito de sua aparente validade, deve ser considerado o seu caráter ficto, o que pode torná-lo inidôneo para o fim pretendido, se considerarmos a possibilidade de recurso a fontes alternativas para efetiva localização e contato com o responsável. 
8. De fato, a revelia não pode ser reconhecida sem o esgotamento pleno das possibilidades de contato com o responsável. Neste sentido, deve ser mencionada jurisprudência do Tribunal (Acórdãos 1323/2016 e 1540/2020, ambos do Plenário e da Relatoria do Ministro Benjamin Zymler) : 
'A não localização do responsável no endereço constante do Cadastro de Pessoas Físicas da Receita Federal (CPF) não é capaz de gerar, por si só, a presunção de que a pessoa se encontra em lugar desconhecido e incerto para justificar a notificação por edital em processo do TCU. Devem ser realizados outros procedimentos que permitam a conclusão de que foram efetuados significativos esforços para localizar o responsável, a exemplo de pesquisas junto a cadastros de órgãos públicos (ex. departamento de trânsito) ou concessionárias de serviços públicos (ex. empresas de telefonia e de fornecimento de energia elétrica) , ou mesmo pesquisas na internet, incluindo redes sociais.'
9. Vasculhando a rede mundial de computadores, encontramos referências à atividade empresarial exercida pelo responsável na cidade de Nanuque (MG) , na qualidade de microempreendedor individual, informação corroborada pelo banco de dados da Secretaria da Receita Federal (peça 55) .'
9. Em relação ao Sr. Célio Alves Pinto, constatou-se, a partir de registros do Sistema Informatizado de Controle de Óbitos (Sisobi) , o seu falecimento, na data de 23/8/2020 (peça 56) , anteriormente ao recebimento do expediente citatório em seu endereço, o que exigiria diligências prévias para posterior citação do espólio daquele responsável, se cabível.
10. Foram efetivadas, destarte, as seguintes medidas:
10.1 Encaminhamento de novo expediente de citação ao Sr. Agripino Botelho Barreto, agora dirigido ao endereço constante da peça 55, com sucesso, a partir do recebimento comprovado à peça 70;
10.2 Diligência, com fundamento no art. 11 da lei 8.443/92, c/c o art. 157 do Regimento Interno do TCU:
10.2.1 Ao Tribunal de Justiça do Estado de Minas Gerais, de modo a serem obtidos os seguintes documentos/informações/elementos quanto ao Sr. Célio Alves Pinto, caso existentes em seus registros:
10.2.1.1 registro de instauração do inventário, judicial ou extrajudicial, ou do arrolamento de bens do de cujus, e, em caso positivo, encaminhar também a completa qualificação do inventariante do espólio. Caso não exista registro, encaminhar a completa qualificação do administrador provisório, se houver;
10.2.1.2 registro da partilha de bens, e, em caso positivo, encaminhamento da cópia da respectiva escritura e a qualificação completa dos sucessores;
10.2.2 Ao Cartório de Registro Civil do Município de Serra dos Aimorés - MG para que encaminhasse a certidão do óbito do Sr. Célio Alves Pinto.
10.2.3 À Gerência Executiva do INSS no Estado de Minas Gerais, com intuito de obter informações para a identificação de eventuais benefícios previdenciários concedidos e acerca do cônjuge, filhos do responsável e/ou inventariante.
11. Como resultado das diligências efetuadas, foram agregadas as seguintes informações, documentos e evidências:
11.1 O Sr. Célio Alves Pinto era titular de beneficiário previdenciário, cessado pela sua morte, tendo sido declarado que deixara bens a inventariar, conforme a certidão de óbito (peça 73, p. 2) ;
11.2 A viúva do Sr. Célio Alves Pinto, Sra. Wilma Seldmayer Pinto, que usaria o mesmo número de CFP do marido, não havia requerido benefício em seu favor até a data da resposta; 
11.3 Localizou-se (peça 74, p. 4-5) uma escritura de nomeação de inventariante - o Sr. Ed Wander Pinto, filho do falecido Sr. Célio Alves Pinto - lavrada no 1° Tabelionato de Notas de Nanuque (MG) .
12. Ato contínuo, foi citado o espólio, na pessoa do Sr. Ed Wander Pinto, pelo Ofício 46897/2021- Secomp-4, de 24/8/2021 (peça 80) , em endereço constante da base de dados da Secretaria da Receita Federal (peça 75) , na data de 30/8/2021 (peça 83) , com recebimento por terceiro devidamente comprovado.
13. Não houve resposta aos chamamentos citatórios do espólio e do Sr. Agripino Botelho Barreto.
EXAME TÉCNICO
14. Entendem-se exitosos ambos os chamamentos, na medida em que proporcionaram a ambos os citados, tanto ao responsável legal pelo espólio do agente arrolado quanto ao Sr. Agripino Botelho Barreto - cujos recebimentos, em caráter pessoal, dos expedientes são incontestáveis, nos próprios endereços que informaram às autoridades fazendária - de comparecerem aos autos.
15. Entretanto, quanto às possibilidades de exercício com plenitude, nas situações individuais que se configuram, do direito à ampla defesa e ao contraditório gravado na Constituição Federal, devem ser objeto de exame de maneira individualizada, sem prejuízo de apresentação de considerações aplicáveis a ambos os casos, de início.
16. Iniciando pelas exposições comuns aos dois citados, registre-se que, apesar de regularmente convocados, deixaram transcorrer in albis o prazo regimental de 15 dias, que lhes fora concedido para apresentar alegações de defesa, motivo pelo qual se impõe o reconhecimento da revelia de que trata o art. 12, § 3º, da Lei 8.443/1992. Deve ser ressaltado que a forma de contagem de prazos instituída pelo vigente Código de Processo Civil (lei 13.105/2015) , em dias úteis, é inaplicável à processualística de controle externo (Acórdão 2224/2018-TCU-Plenário - Rel. Min. Marcos Bemquerer) , que segue sendo regida pela Resolução TCU 170/2004 nesse particular.
17. A despeito do reconhecimento da revelia do espólio do prefeito antecessor e do prefeito sucessor, devem ser considerados, no entanto, eventuais elementos já constantes dos autos, os quais poderiam, em tese, levar a um juízo favorável quanto à regularidade da aplicação dos recursos.
18. Deve-se observar que, nos processos do TCU, a revelia não implica a presunção de que sejam verdadeiras todas as imputações levantadas contra os responsáveis, diferentemente do que ocorre no processo civil, em que o não comparecimento do réu aos autos leva à presunção da verdade dos fatos narrados pelo autor.
19. Assim, independentemente da revelia, a avaliação da responsabilidade do agente nos processos desta Corte não prescinde dos elementos existentes nos autos ou para ele carreados, uma vez que são regidos pelo princípio da verdade material (Acórdão 163/2015-TCU-Segunda Câmara - Rel. Min. André de Carvalho; 2.685/2015 - TCU - 2ª Câmara - Rel. Min. Raimundo Carreiro; 2.801/2015 - TCU - 1ª Câmara - Rel. Min. Walton Alencar Rodrigues; 4.340/2015 - TCU - 1ª Câmara - Rel. Min. Weder de Oliveira; e 5.537/2015 - TCU - 1ª Câmara - Rel. Min. Weder de Oliveira) .
20. Finalizada essa breve retrospectiva, bem como o introito analítico, emergindo na apreciação meritória, cabe o exame do caso concreto e de suas especificidades.
21. Não exsurgiram constatações posteriores que infirmem o entendimento externado pela unidade técnica na abordagem preliminar, não somente porque os destinatários das citações não compareceram aos autos, como inexistem elementos que os favoreçam, não abarcados inicialmente.
22. Em se tratando de processo em que as partes interessadas não se manifestaram acerca das irregularidades imputadas, não haveria elementos para aferir e reconhecer a ocorrência de boa-fé em suas condutas, podendo este Tribunal, desde logo, proferir o julgamento de mérito pela irregularidade das contas, conforme os termos dos §§ 2º e 6º do art. 202 do Regimento Interno do TCU (Acórdão 2064/2011-TCU-Primeira Câmara - Rel. Min. Ubiratan Aguiar; 6.182/2011-TCU - 1ª Câmara - Rel. Min. Weder de Oliveira, 4.072/2010-TCU-1ª Câmara - Rel. Min. Valmir Campelo; 1.189/2009-TCU- 1ª Câmara - Rel. Min. Marcos Bemquerer; 731/2008-TCU-Plenário; Rel. Min. Aroldo Cedraz) .
23. Quanto à possibilidade de prescrição da pretensão punitiva e ressarcitória derivada do caso concreto em análise, diante da evolução jurisprudencial relativa à matéria, cabem outros apontamentos, distintos ou complementares daqueles vertidos na instrução pretérita. Destaque-se, inicialmente, que o Supremo Tribunal Federal - STF, no Recurso Extraordinário - RE 636.886, fixou a tese, com repercussão geral reconhecida, de que 'é prescritível a pretensão de ressarcimento ao erário fundada em decisão de Tribunal de Contas' (Tema 899) . Em que pese o questionamento acerca da abrangência da tese ali firmada, no sentido de que se circunscreveria apenas ao processo de execução da condenação imposta pelo TCU (ou seja, inaplicável à pretensão de ressarcimento exercida no processo de 'conhecimento' da TCE) , verifica-se que o STF, por meio de decisões prolatadas pelas suas duas turmas, tem decidido de forma reiterada que se aplica o prazo prescricional de 5 anos previsto na Lei 9.873/1999 às pretensões sancionatória e ressarcitória a cargo do Tribunal de Contas da União. 
24. Seja por aplicação direta ou por analogia, a orientação sufragada é no sentido de que o prazo de 5 anos é compatível com a tese de que a ação e a execução prescrevem no mesmo prazo (Súmula 150 do STF) , bem como com o fato de que a Lei 9.873/1999 - que regulamenta o exercício de ação punitiva pela Administração Pública Federal, direta e indireta - regeria integralmente a prescrição no âmbito do TCU. Quanto a este último aspecto, o Ministro Luís Roberto Barroso, no voto exarado no julgamento do MS 32.201, embora tenha advertido que a atuação do TCU, em sua acepção clássica, não se qualifica como exercício do poder de polícia, ressaltou que a Lei 9.873/1999 assumiria vocação regulatória geral da prescrição do exercício da competência sancionadora da Administração Pública, sendo sua disciplina aplicável a qualquer ação punitiva da Administração Pública Federal, exceto àquelas esferas em que exista regulamentação específica. Ademais, em virtude da autonomia científica do Direito Administrativo, não haveria razão plausível para suprimir a omissão da Lei Orgânica do Tribunal de Contas da União, no tocante ao estabelecimento de um prazo prescricional próprio, valendo-se das normas de direito civil, e não das de direito administrativo.
25. Eis algumas ementas que evidenciam o entendimento predominante do STF:
'Ementa: AGRAVO REGIMENTAL EM MANDADO DE SEGURANÇA. TOMADA DE CONTAS ESPECIAL. TRIBUNAL DE CONTAS DA UNIÃO. CONDENAÇÃO A RESSARCIMENTO AO ERÁRIO. PRESCRIÇÃO. MARCO INTERRUPTIVO. ART. 2°, II, DA LEI 9.873/1999. ATO INEQUÍVOCO DE APURAÇÃO DO FATO. DISCUSSÃO. DIREITO LÍQUIDO E CERTO. DEMONSTRAÇÃO. INOCORRÊNCIA. SUBSISTÊNCIA DA DECISÃO AGRAVADA. AGRAVO A QUE SE NEGA PROVIMENTO. I - As razões do agravo regimental são inaptas para desconstituir os fundamentos da decisão agravada, que, por isso, se mantêm hígidos. II - Aplicando-se a regulamentação da Lei 9.873/1999 ao caso concreto, observa-se que a pretensão sancionatória do TCU, em relação aos atos praticados pelo impetrante, levando-se em consideração a ocorrência de 5 causas interruptivas da prescrição, não teria sido fulminada pelo decurso do tempo. III - A pretensão do recorrente, fundada na discussão sobre os fatos apontados como marcos interruptivos da prescrição da pretensão punitiva da Administração Pública, refoge aos estreitos limites do mandamus, ante a ausência de liquidez e certeza do direito pleiteado. IV - Agravo regimental a que se nega provimento.' MS 36067 ED-AgR. Órgão julgador: Segunda Turma. Relator (a) : Min. RICARDO LEWANDOWSKI. Julgamento: 18/10/2019
'Ementa: AGRAVO REGIMENTAL EM RECLAMAÇÃO. TRIBUNAL DE CONTAS DA UNIÃO. TOMADA DE CONTA ESPECIAL. PRESCRIÇÃO DA PRETENSÃO PUNITIVA. RECONHECIDA EM DECISÃO DO SUPREMO TRIBUNAL FEDERAL. PRESCRITIBILIDADE DO RESSARCIMENTO AO ERÁRIO FUNDADA EM DECISÃO DE TRIBUNAL DE CONTAS. AÇÃO DE IMPROBIDADE ADMINISTRATIVA COM PEDIDO DE RESSARCIMENTO JÁ EM CURSO. AGRAVO REGIMENTAL A QUE SE NEGA PROVIMENTO. I - O acórdão do TCU determinou a formação de processo administrativo para avaliarem, efetivamente, a eventual responsabilização do agravado para o ressarcimento do dano ao erário, contrariando, assim, autoridade desta Corte no MS 35.512/DF, uma vez que houve a concessão da segurança para declarar a ocorrência da prescrição da pretensão punitiva do TCU em relação às infrações imputadas a ele, destacando-se que a União poderia perseguir os valores referentes ao ressarcimento dos danos na esfera judicial. II - Agravo regimental a que se nega provimento.' (Rcl 39497 AgR. Órgão julgador: Segunda Turma. Relator (a) : Min. RICARDO LEWANDOWSKI. Julgamento: 10/10/2020) 
'Ementa: MANDADO DE SEGURANÇA. DIREITO ADMINISTRATIVO. TRIBUNAL DE CONTAS DA UNIÃO. SERVIDOR DA SECRETARIA DE SAÚDE DO ESTADO DO ACRE. FISCALIZAÇÃO OMISSA E DEFICIENTE NA EXECUÇÃO DE DOIS CONVÊNIOS FIRMADOS ENTRE A SECRETARIA ESTADUAL E O MINISTÉRIO DA SAÚDE. APLICAÇÃO DE MULTA. ARTS. 28, II, E 58, II, DA LEI 8.443/1992. ART. 268, II, DO REGIMENTO INTERNO DO TCU. PRESCRIÇÃO DA PRETENSÃO SANCIONATÓRIA. OCORRÊNCIA. APLICAÇÃO DA LEI 9.873/1999. PRECEDENTES DESTE STF. MEDIDA LIMINAR DEFERIDA E RATIFICADA NO EXAME DE MÉRITO. SEGURANÇA CONCEDIDA PARA AFASTAR A MULTA APLICADA. 1. A prescrição da pretensão punitiva do TCU é regulada pela Lei 9.873/1999, descabendo a aplicação do prazo decenal previsto na legislação civil (art. 205 do Código Civil) . Ao revés, incide o prazo quinquenal previsto na Lei 9.873/1999 (MS 32201, Rel. Min. Roberto Barroso, PRIMEIRA TURMA, DJe 7/8/2017; MS 35.512-AgR, Rel. Min. Ricardo Lewandowski, SEGUNDA TURMA, DJe 21/6/2019) . 2. In casu, na linha do parecer apresentado pelo Ministério Público Federal e da decisão liminar de minha lavra, é inequívoca a superação do prazo prescricional quinquenal. Os ilícitos apontados pela Corte de Contas ocorreram em julho de 2006, tendo o processo de auditoria sido instaurado em 9/10/2006. A ordem de citação do responsável para a audiência, por sua vez, ocorreu em 25/6/2007. Entretanto, a decisão condenatória recorrível foi exarada somente em 31/5/2016, data da prolação do Acórdão 3513/2016-TCU-Primeira Câmara. 3. Ex positis, CONCEDO A SEGURANÇA unicamente para afastar a sanção de multa aplicada ao impetrante, nos autos da Tomada de Contas Processo 023.288/2006-0, máxime da ocorrência de prescrição da pretensão punitiva do Tribunal de Contas da União. MS 35940.' (Órgão julgador: Primeira Turma. Relator (a) : Min. LUIZ FUX. Julgamento: 16/06/2020) .
26. Essa orientação também foi seguida nas seguintes decisões monocráticas: MS 36.127-MC/DF e MS 35.940-MC/DF, Rel. Min. Luiz Fux; MS 35.294, MS 35.539/DF e MS 35.971-TP/DF, Rel. Min. Marco Aurélio; MS 34.256 MC/DF, MS 36.054-MC e MS 36.067-MC/DF, Rel. Min. Ricardo Lewandowski.
27. O Supremo Tribunal Federal tem se pronunciado no sentido de reconhecer não só a aplicação da prescrição quinquenal com fulcro na interpretação da Lei 9.873/1999, mas também a incidência dos marcos interruptivos do prazo prescricional consignados na referida lei, tantas vezes quanto presentes os suportes fáticos (MS 32201, Relator: Min. Roberto Barroso) . 
28. Tal entendimento também foi adotado nas seguintes decisões monocráticas: MS 36.054, MS 34.256-MC, MS 35.512 e MS 36.067-MC, todos de relatoria do Min. Ricardo Lewandowski; MS 35.294, MS 35.539 e MS 35.971-TP, todos de relatoria do Min. Marco Aurélio; MS 32.201, Rel. Min. Roberto Barroso, e MS 36.127-MC e MS 35.940-MC, Min. Luiz Fux.
29. Em relação ao termo inicial da contagem do prazo prescricional, o 'caput' do art. 1º da Lei 9.873/1999 oferece solução que não destoa do modelo adotado pelo TCU no incidente de uniformização de jurisprudência, em que se examinou a prescrição da pretensão punitiva, nos termos do Acórdão 1441/2016-TCU-Plenário - Rel. Min. Benjamin Zymler, com a adição da particularidade de explicitar o caso de infrações permanentes ou continuadas:
a) Regra geral: 'data da prática do ato' (o que equivale a 'ocorrência da irregularidade sancionada') ;
b) Regra especial: 'no caso de infração permanente ou continuada, do dia em que tiver cessado'.
30. No caso vertente, sendo o processo deflagrado precipuamente pela omissão do dever de prestar contas, seria a data limite para a apresentação daquelas, ou seja, a data de 8/1/2016, conforme a Cláusula Décima-Sétima do termo de convênio (peça 7, p. 8) , o termo inicial do prazo prescricional. 
31. A Lei 9.873/1999, no seu art. 2º, estabelece as causas interruptivas da prescrição punitiva, consoante abaixo transcrito, já na redação conferida pela Lei 11.941/2009:
Art. 2º Interrompe-se a prescrição da ação punitiva:
I - pela notificação ou citação do indiciado ou acusado, inclusive por meio de edital;
II - por qualquer ato inequívoco, que importe apuração do fato;
III - pela decisão condenatória recorrível.
IV - por qualquer ato inequívoco que importe em manifestação expressa de tentativa de solução conciliatória no âmbito interno da administração pública federal.
32. O quadro a seguir indica alguns eventos processuais, ocorridos no curso de uma TCE (fase interna e externa) - instaurada em razão de irregularidades na aplicação de recursos da União transferidos a entes subnacionais - que poderiam ser enquadrados nas causas de interrupção da prescrição acima apontadas, sem prejuízo, é claro, de outras ocorrências fáticas elegíveis como marco interruptivo, a depender da forma de proceder de cada entidade ou órgão tomador de contas.
	I - pela notificação ou citação do indiciado ou acusado, inclusive por meio de edital;
	 (i) notificação no âmbito do procedimento administrativo de ressarcimento previamente à instauração da TCE;
 (ii) notificação efetuada pelo órgão tomador de contas acerca da instauração da TCE;
 (iii) citação efetuada pelo TCU.
*Data da ciência da notificação ou citação pelos responsáveis ou de publicação do edital no DOU.

	II - por qualquer ato inequívoco, que importe apuração do fato;
* procedimento que evidencie a apuração dos fatos irregulares, com o objetivo quantificar o dano e identificar possíveis responsáveis.
	 (i) relatório de sindicância ou PAD;
 (ii) relatório de apuração de irregularidades referente ao processo administrativo prévio à instauração da TCE;
 (iii) relatórios de fiscalização, pareceres, despachos, informações e memorandos relacionados à apuração dos fatos irregulares;
 (iv) relatório do tomador de contas;
 (v) relatório do controle interno; 
 (vi) termo de instauração ou designação de instauração da TCE;
 (vii) autuação da TCE no TCU; entre outras causas.
*Há quem inclua nesse grupo diligências que comprovam providências do responsável sobre as irregularidades investigadas.

	III - pela decisão condenatória recorrível.
	 (i) Verifica-se apenas no âmbito do TCU com a data da prolação do acórdão condenatório recorrível.

	IV - por qualquer ato inequívoco que importe em manifestação expressa de tentativa de solução conciliatória no âmbito interno da administração pública federal.
	 (i) pedido de parcelamento;
 (ii) pagamento parcial do débito;
 (iii) qualquer manifestação do responsável que demonstre claramente a sua intenção de recolher o débito.

33. Bem se vê, portanto, que haveria uma multiplicidade de causas de interrupção da prescrição, conforme se depreende do art. 2º da Lei 9.873/1999. Tal exegese encontra respaldo em precedentes do STF, a exemplo do que se decidiu no julgamento do MS 36067 (Rel. Min. Ricardo Lewandowski) , com destaque para trecho do voto em que o Relator reconhece cinco causas de interrupção da prescrição, in verbis:
' (...) Assim, faz-se necessário levar em consideração que, apesar de os fatos objeto da apuração conduzida pela Corte de Contas remontarem aos anos de 1999 e 2000, período no qual o impetrante era Secretário de Saúde municipal, o Tribunal de Contas da União deu prosseguimento à tomada de contas especial por ter constatado a ocorrência de 5 causas interruptivas da prescrição, a saber: a) relatório de auditoria em conjunto realizada pelo Denasus e pela Secretaria Federal de Controle, lavrado em 06/07/2001, sendo este, certamente, um ato inequívoco que importou a apuração do fato (art. 2º, II, da Lei n. 9.873/1999) ; b) instauração de Tomada de Contas Especial pelo FNS, ocorrida em 05/10/2005, sendo este também, certamente, um ato inequívoco que importou a apuração do fato  (art. 2º, II, da Lei n. 9.873/1999) ; c) a autuação da presente Tomada de Contas Especial no âmbito do Tribunal de Contas da União, ocorrida em 12/08/2008, sendo este também, certamente, um ato inequívoco que importou a apuração do fato  (art. 2º, II, da Lei n. 9.873/1999) ; d) o ato que ordenou a citação do responsável, ora impetrante, ocorrida em 12/07/2010 (art. 2º, I, da Lei n. 9.873/1999) ; e) o exercício do poder punitivo ocorrido em 20/06/2012, data da prolação do Acórdão 1563/2012-TCU-Plenário (art. 2º, III, da Lei n. 9.873/1999) .'
34. No caso concreto, tendo como parâmetro a tese firmada pelo STF, no RE 636.886, no sentido de que ambas pretensões do TCU (sancionatória e ressarcitória) sujeitam-se ao prazo prescricional de 5 anos previsto na Lei 9.873/1999, considerando, ainda, o sistema prescricional descrito na citada lei, inclusive as causas de suspensão e de interrupção da prescrição, identificamos a presença de vários eventos interruptivos, em caráter não exaustivo, antes do prazo assinalado, para ambos os responsáveis:
34.1 Situação do Sr. Agripino Botelho Barreto
34.1.1 Notificação do agente efetuada pelo Ofício 30E/2016-SEAPC/COAPC/CGCAP/DIFIN/FNDE, recebido em 2/2/2016 (peças 22-23) 
34.1.2 Informação n° 2289 /2018- Seapc/Coapc/Cgapc/Difin/FNDE, de 3/4/2018 (peça 12) ; 
34.1.3 Relatório do Tomador de Contas, de 7/6/2018 (peça 25) 
34.1.4 Citação efetuada pelo Tribunal de Contas da União - Ofício 2138/2021 - TCU- Seproc (peça 67) , de 27/1/2021. 
34.2 Situação do Sr. Célio Alves Pinto
34.2.1 Informação n° 2289 /2018- Seapc/Coapc/Cgapc/Difin/FNDE, de 3/4/2018 (peça 12) ; 
34.2.2 Relatório do Tomador de Contas, de 7/6/2018 (peça 25) .
35. Não bastasse isso, é mister considerar que o caso tratado no RE 636.886 (tema 899 da repercussão geral) diz respeito à fase de execução judicial de deliberação do Tribunal de Contas, tanto assim que, para deslindá-lo, foi necessária a aplicação da Lei 6.830/1980 (Lei de Execuções Fiscais) , diploma legal evidentemente inaplicável à fase que antecede a formação do título executivo extrajudicial do TCU, caracterizada pela atuação do órgão de controle externo até a prolação do acórdão.
36. Com fulcro neste critério, afastamos a possibilidade de, no caso concreto avaliado, haver se operado qualquer espécie de prescrição da pretensão ressarcitória quanto às irregularidades apuradas neste processo, de responsabilidade de ambos os agentes, inclusive o falecido e que se projetaria na figura de seu espólio. A prescrição punitiva, no caso do Sr. Célio Alves Pinto, contudo, é incontroversa, na medida em que a pena não pode passar da pessoa do condenado, nos termos do art. 5º, inciso XLV, da Constituição Federal.
37. Perante este marco constitucional, torna-se inviável a aplicação das multas previstas no art. 57 e 58 da lei 8.443/92 a gestor falecido, conforme monolítica jurisprudência do TCU (Acórdão 409/2012-TCU-Segunda Câmara - Rel. Min. Augusto Nardes; Acórdão 1731/2015-TCU-Primeira Câmara) .
38. Contudo, o último dispositivo constitucional mencionado ressalva que 'a obrigação de reparar o dano e a decretação do perdimento de bens ser, nos termos da lei, estendidas aos sucessores e contra eles executadas, até o limite do valor do patrimônio transferido'. Não haveria óbice, neste cenário, para o prosseguimento do processo e seu julgamento de mérito. A morte não põe cobro às obrigações do falecido (Acórdão 1904/2020-TCU-Plenário - Rel. Min. Ana Arraes; Acórdão 1414/2014-TCU-Primeira Câmara - Rel. Min. Weder de Oliveira) , devendo o processo correr normalmente, passando ao espólio do Sr. Célio Alves Pinto a titularidade do polo passivo anteriormente ocupado pelo de cujus. E assim foi feito, com o chamamento do espólio, na pessoa da administradora provisória, aos autos. Caracterizada a revelia do espólio, caberia o prosseguimento do processo, com o devido julgamento de mérito, o qual se resumiria à questão ressarcitória do erário.
39. Por outro lado, outras circunstâncias terminam por se impor, desaconselhando este desenlace, unicamente no caso do agente falecido.
40. A jurisprudência do Tribunal é firme no sentido de reconhecer a dificuldade de exercício profícuo do direito de defesa por parte de terceiros, que não praticaram os atos inquinados, sendo chamados ao processo unicamente pela qualidade de sucessores causa mortis, especialmente quando verificado um largo período desde os fatos até a convocação aos autos destes agentes.
41. Seguem algumas ementas relacionadas à matéria, extraídas dos precedentes mencionados: 
'O longo transcurso de tempo entre a prática do ato pelo responsável falecido e a citação dos seus herdeiros e sucessores, sem que tenham dado causa à demora processual, inviabiliza o exercício do contraditório e da ampla defesa, dando ensejo ao arquivamento das contas, sem julgamento do mérito, por ausência de pressupostos para desenvolvimento válido e regular do processo, com fundamento no art. 212 do Regimento Interno do TCU c/c arts. 6º, inciso II, e 19 da IN-TCU 71/2012' (Acórdão 3879/2017-TCU-Primeira Câmara - Relator Min. Augusto Sherman) .
'O interregno de mais de dez anos entre a ocorrência dos fatos e a notificação dos sucessores e herdeiros do responsável inviabiliza o pleno exercício do direito à ampla defesa, tendo em vista a dificuldade de se reconstituir os fatos e de se obter os documentos necessários à comprovação da boa e regular aplicação dos recursos' (Acórdão 4988/2017-TCU-Primeira Câmara - Rel. Min. Vital do Rêgo) .
'O interregno de mais de dez anos entre a ocorrência dos fatos e a notificação dos sucessores e herdeiros do responsável dificulta, ou até mesmo impede, a produção de provas, inviabilizando o pleno exercício do direito à ampla defesa, devendo as contas ser consideradas iliquidáveis' (Acórdão 175/2019-TCU-Primeira Câmara - Rel. Min. Marcos Bemquerer) .
'O decurso de mais de dez anos entre a prática do ato pelo responsável falecido e a citação de seus herdeiros, sem que tenham dado causa à demora processual, acarreta a nulidade de decisão condenatória dos sucessores a ressarcimento de débito, em razão do comprometimento da ampla defesa e do contraditório' (Acórdão 176/2021-TCU-Plenário - Rel. Min. Aroldo Cedraz) .
42. No caso do Sr. Célio Alves Pinto, os fatos narrados se deram até o final do exercício de 2012, e o administrador do espólio, Sr. Ed Wander Pinto, filho do de cujus, somente recebeu o expediente citatório em na data de 30/8/2021 (peça 83) , portanto, cerca de nove anos após a ocorrência dos fatos.
43. Diante do falecimento do ex-Prefeito, o prejuízo ao direito de defesa de seus sucessores é claro, pois haveria que se defrontar - decorrido largo tempo dos fatos inquinados - com ocorrências, situações e circunstâncias possivelmente alheias ao seu conhecimento e domínio (a execução financeira dos recursos, a gestão dos serviços prestados, o destino da documentação, dentre vários outros) e que se manifestar a respeito de condutas que logicamente não praticaram.
44. No plano infralegal, verifica-se ainda que teria havido o transcurso do prazo de dez anos, que deflagra - ponderadas as circunstâncias do caso concreto - o tratamento excepcional a que se refere o art. 6º, inciso II, c/c art. 19, da IN/TCU 71/2012, no sentido de considerar o potencial prejuízo ao direito de defesa do agente envolvido. Nesta circunstância particular, deve-se entender que os agentes envolvidos seriam não apenas os sucessores, mas também o falecido ex-Prefeito, pois não consta dos autos que haja sido notificado na fase interna do processo, senão pela modalidade ficta (peça 15) , sem que os pressupostos deste procedimento excepcional estejam explicitados nos autos.
45. O prejuízo ao direito de defesa dos sucessores do agente falecido, nesta perspectiva, mostra-se concreto, e deve ser reputado como prejudicial à solução de mérito do processo no tocante às contas do Sr. Célio Alves Pinto, bem como ao débito delas decorrente, devendo ser reconhecida a perda superveniente dos seus pressupostos de desenvolvimento regular, o que conduz ao seu arquivamento, nos termos do art. 212 do Regimento Interno do TCU.
46. No tocante à situação do Sr. Agripino Botelho Barreto, de outra forma, diante da revelia e da inexistência de elementos que descaracterizariam as imputações que lhe foram dirigidas, não há como desconsiderar tanto a omissão quanto ao dever de prestar contas, de que decorreu a sua audiência, quanto a própria gestão de uma parcela menor dos recursos, donde se lhe imputou a ocorrência de débito, e que ensejou a correspondente citação.
47. Em seu caso particular, as multas decorrentes de sua ação e omissão ilícitas, previstas nos artigos 57 e 58 da lei 8.443/92 podem perfeitamente ser cumuladas, não configurando bis in idem. A cumulação somente é obstada quando os fatos geradores das penalidades não forem distintos (Acórdão 1791/2012-TCU-Plenário - Rel. Min. Ana Arraes; 1592/2017 - Primeira Câmara - Rel. Min. Bruno Dantas; 4342/2018 - Segunda Câmara - Rel. Min. Ana Arraes) . 
48. No caso vertente, as ocorrências são totalmente distintas, pois o Sr. Agripino Botelho Barreto tanto geriu recursos dos quais não foram prestadas contas, e que lhe acarretam a imputação de débito no valor original de R$ 26.888,92, quanto deixou de prestar as contas devidas daqueles recursos gastos na gestão de seu antecessor, não apresentando escusa alguma quanto a eventual impossibilidade de fazê-lo, na forma da Súmula 230 do Tribunal de Contas da União.
CONCLUSÃO
49. Considerando que: ambos os agentes municipais geriram parte dos recursos repassados; inexistiu prestação de contas, sendo ignorada a destinação dos recursos; as responsabilidades quanto ao dever de reparação distribuem-se entre os dois gestores, nos montantes geridos por cada um; O Sr. Célio Alves Pinto faleceu antes da citação que lhe foi dirigida; diante do largo tempo decorrido, entendem-se prejudicadas as possibilidades de os sucessores exercerem o direito constitucional de defesa em sua plenitude, o que impede a sua responsabilização pelo ressarcimento; deve ter solução terminativa o julgamento das contas do de cujus; está fenecida a pretensão punitiva do falecido e inviabilizada a pretensão reparatória alvitrada inicialmente quanto aos seus sucessores; o Sr. Agripino Botelho Barreto foi devidamente citado e ouvido em audiência, não tendo comparecido aos autos, tornando-se revel; inexistem outros elementos que se lhe aproveitem, de modo a excluir a sua responsabilidade; cabe a extinção do processo sem julgamento de mérito quanto às contas do Sr. Célio Alves Pinto e a condenação em débito do Sr. Agripino Botelho Barreto, pelo valor que geriu, a irregularidade de suas contas, bem como a aplicação das multas dos artigos 57 e 58 da Lei Orgânica do TCU, a este último agente.
PROPOSTA DE ENCAMINHAMENTO
50. Diante do exposto, submetemos os autos à consideração superior, propondo:
50.1 considerar iliquidáveis as contas do Sr. Célio Alves Pinto, com base nos arts. 201, § 3º, e 212 do Regimento Interno do TCU, c/c o art. 5º, da Instrução Normativa TCU 71/2012, com a redação estipulada pela Instrução Normativa TCU 76/2016;
50.2 considerar, para todos os efeitos, revel o Sr. Agripino Botelho Barreto, dando-se prosseguimento ao processo, conforme preceitua o art. 12, § 3º, da Lei 8.443/1992, c/c o art. 202, §8º, do RITCU;
50.3 julgar irregulares as contas do Sr. Agripino Botelho Barreto (CPF XXX.443.006-XX) , com fundamento nos arts. 1º, inciso I, 16, inciso III, alíneas 'a', 'b' e 'c', 19, caput, e 23, inciso III, da Lei 8.443/1992, c/c os arts. 1º, inciso I, 209, incisos I, II e III, 210, caput e § 2º, e 214, inciso III, do Regimento Interno do TCU, e condenando-o ao pagamento da importância a seguir especificada e fixando-lhe o prazo de 15 dias, para que comprove, perante este Tribunal, em respeito art. 214, inciso III, alíneas 'a' e 'b', do Regimento Interno do TCU, o recolhimento da dívida aos cofres do Fundo Nacional de Desenvolvimento da Educação - FNDE, atualizada monetariamente e acrescida de juros de mora, calculados a partir da data indicada até a data do efetivo recolhimento e com o abatimento de valores acaso já satisfeitos, nos termos da legislação vigente:
	Data de ocorrência
	Valor histórico (R$) 

	1/1/2013
	26.888,92

                 Valor atualizado em 14/4/2022: R$ 47.142,52.
50.4 aplicar ao Sr. Agripino Botelho Barreto as multas previstas nos artigos 57 e 58 da Lei 8.443/1992 c/c os arts. 267 e 268 do Regimento Interno, com a fixação do prazo de quinze dias, a contar da notificação, para comprovar, perante o Tribunal (art. 214, inciso III, alínea 'a', do Regimento Interno) , o recolhimento das dívidas ao cofres do Tesouro Nacional, atualizada monetariamente desde a data do acórdão até a do efetivo recolhimento, se for paga após o vencimento, na forma da legislação em vigor;
50.5. autorizar, desde logo, a cobrança judicial das dívidas, nos termos do art. 28, inciso II, da Lei 8.443/1992, c/c o art. 219, inciso II, do Regimento Interno do TCU, caso não atendidas as notificações;
50.6. autorizar, desde logo, se requerido pelo responsável, com fundamento no art. 26, da Lei 8.443/1992, c/c o art. 217 do Regimento Interno do TCU, o parcelamento das dívidas em até 36 (trinta e seis) parcelas, incidindo sobre cada uma, os encargos legais devidos, sem prejuízo de alertá-lo de que, caso opte por essa forma de pagamento, a falta de comprovação do recolhimento de qualquer parcela implicará o vencimento antecipado do saldo devedor, nos termos do art. 26, parágrafo único, da Lei 8.443/1992, c/c o art. 217, §2º, do Regimento Interno do TCU;
50.7. enviar cópia do Acórdão que vier a ser proferido ao FNDE e aos responsáveis, para ciência, informando que a presente deliberação, acompanhada do Relatório e do Voto que a fundamentam, está disponível para a consulta no endereço www.tcu.gov.br/acordaos, além de esclarecer que, caso requerido, o TCU poderá fornecer sem custos as correspondentes cópias, de forma impressa; e
50.8. enviar cópia do Acórdão a ser prolatado, bem como do Relatório e do Voto que o fundamentarem, à Procuradoria da República no Estado de Minas Gerais, nos termos do § 3º do art. 16 da Lei 8.443/1992 c/c o § 7º do art. 209 do Regimento Interno do TCU, para adoção das medidas cabíveis."
É o Relatório.

não há.

Procurador Marinus Eduardo De Vries Marsico

TOMADA DE CONTAS ESPECIAL. PROINFÂNCIA. AUSÊNCIA DE COMPROVAÇÃO DA BOA E REGULAR APLICAÇÃO DOS RECURSOS TRANSFERIDOS. UTILIZAÇÃO DOS RECURSOS EM DOIS DIFERENTES PERÍODOS DE GESTÃO. CITAÇÕES. REVELIAS. PREJUÍZO À AMPLA DEFESA EM RELAÇÃO A UM DOS RESPONSÁVEIS, JÁ FALECIDO, ANTE O TEMPO DECORRIDO ATÉ A CITAÇÃO DE SEU ESPÓLIO. ARQUIVAMENTO DAS CONTAS, SEM JULGAMENTO DE MÉRITO, EM RELAÇÃO AO GESTOR FALECIDO. IRREGULARIDADE DAS CONTAS DO OUTRO GESTOR. IMPUTAÇÃO DE DÉBITO. APLICAÇÃO DE MULTA.

TOMADA DE CONTAS ESPECIAL (TCE)

Secretaria de Controle Externo de Tomada de Contas Especial (SecexTCE)

Trata-se de tomada de contas especial instaurada pelo Fundo Nacional de Desenvolvimento da Educação - FNDE em decorrência da não comprovação da boa e regular aplicação dos recursos transferidos à conta do Convênio 702308/2010, que tinha por objeto a construção de uma escola no âmbito do Programa Nacional de Reestruturação e Aparelhagem da Rede Escolar Pública de Educação Infantil - Proinfância.
2.	As transferências financeiras de R$ 597.598,67 e R$ 298.799,33 ocorreram, respectivamente, em 4/1/2011 e 29/8/2012, ambas na gestão de Célio Alves Pinto, ex-prefeito no período de 1/1/2009 a 31/12/2012. Não obstante, o vencimento do prazo para a prestação de contas do ajuste findou em 8/1/2016, na gestão de Agripino Botelho Barreto, prefeito sucessor, o qual se utilizou, em sua gestão, do saldo de R$ 26.888,92 que havia permanecido aplicado em fundos de investimento. Em consequência, esse segundo responsável foi citado por essa quantia residual e ouvido em audiência pela omissão no dever de prestar contas, ao passo que seu antecessor foi citado pelo restante do débito.
3.	Agripino Botelho Barreto e o espólio de Célio Alves Pinto (ante a comprovação de seu falecimento) permaneceram silentes e não atenderam aos chamamentos.  
4.	A Secretaria de Controle Externo de Tomada de Contas Especial - SecexTCE e o Ministério Público junto ao TCU - MPTCU se manifestaram pela irregularidade das contas de Agripino Botelho Barreto. Contudo, no que se refere a Célio Alves Pinto, entenderam ter ocorrido prejuízo ao contraditório e à ampla defesa, uma vez que o espólio somente foi citado quando decorridos praticamente dez anos da ocorrência dos fatos. Em vista dessa circunstância, propuseram, em relação às contas de Célio Alves Pinto, seu arquivamento, ante a ausência dos pressupostos de desenvolvimento válido e regular do processo.
5.	Acolho os pareceres e adoto seus fundamentos como minhas razões de decidir.
6.	Encontra-se devidamente caracterizada a revelia dos responsáveis. 
7.	No entanto, como assinalaram os pareceres, a situação de Célio Alves Pinto merece tratamento diferenciado. Falecido aquele responsável anteriormente ao recebimento do expediente citatório, fez-se necessário o chamamento de seu espólio, o que somente veio a ocorrer em 30/8/2021, mais de dez anos depois da transferência da primeira parcela dos recursos e aproximadamente nove anos após a realização da segunda transferência. É inegável, em tais circunstâncias, a existência de prejuízo à defesa, uma vez que os sucessores enfrentariam enorme dificuldade para se inteirar dos fatos, das circunstâncias então presentes e da coleta de documentos, para que, então, pudessem se manifestar acerca de condutas alheias. 
	Ante o exposto, considero adequada a solução proposta, consentânea com a jurisprudência majoritária desta Corte, e voto no sentido de que o Colegiado adote a deliberação que ora lhe submeto.
TCU, Sala das Sessões, em 17 de maio de 2022.
JORGE OLIVEIRA 
Relator